臺灣臺中地方法院刑事判決　　　　　　　　　　　　九十二年度訴字第二一三七號
　　公　訴　人　臺灣臺中地方法院檢察署檢察官
　　被　　　告　丙○○
　　選任辯護人　郭隆偉律師
右列被告因妨害自由等案件，經檢察官提起公訴（九十一年度偵字第六七三六、一０
三一九號），本院判決如左：
    主  文
丙○○共同以非法方法剝奪人之行動自由，處有期徒刑陸月，如易科罰金，以參佰元
折算壹日。
    事  實
一、丙○○為「長軒科技國際股份有限公司」（以下簡稱為長軒公司）之負責人，因
    公司財務不佳，急需舒困，而於民國九十一年元月間某日，委託丁○○為該公司
    向土地銀行西台中分行（以下簡稱為土銀西台中分行）申辦貸款新臺幣（下同）
    三千萬元，並於同年二、三月間分別交付三萬元、五萬元、六萬元、五萬二千元
    之支票四紙及現金六萬二千六百元等申貸所需相關費用予丁○○。嗣因遲無下文
    ，致丙○○以為遭丁○○詐欺取財（丙○○告訴丁○○涉嫌詐欺取財罪部分，業
    經檢察官另為不起訴處分確定），並因長軒公司之財務狀況日益惡化，而遷怒於
    丁○○，丙○○遂先於九十一年三月十五日上午在台中縣烏日鄉○○街二四七巷
    八號之工地尋得丁○○之妻乙○○欲解決此事，而經乙○○之聯繫與丁○○約定
    於當日晚間二十二時三十分許，在台中市南屯區○○○○路一二０巷丙○○住處
    附近協商。詎丙○○為取回上開所支付給丁○○之申貸相關費用，竟夥同五名不
    詳年籍之成年男子，基於共同犯意之聯絡，待丁○○偕其妻舅甲○○共乘機車於
    上述約定之時、地抵達後，率該五名不詳成年男子分駕二部自小客車，將丁○○
    、甲○○強押上車，丁○○起初不從，丙○○等六人竟另萌生傷害之犯意，徒手
    毆打丁○○，致其受有左頭皮裂傷、左眼瘀腫、左前額血腫及右下背部挫傷等傷
    害，並恫稱：如不跟他們去，要讓他死，埋在大肚山等語，而強押上車，同時非
    法剝奪丁○○及甲○○之行動自由，載往位在台中市○○路與大雅路口附近之「
    上班族ＫＴＶ」包廂內。事經丁○○告知丙○○無法辦理貸款之理由後，丙○○
    即令丁○○行無義務之事，立下願賠償長軒公司之和解書一紙，並要求給付三十
    萬元之賠償費用，丁○○遂指示甲○○返家拿取提款卡，且由丙○○派二人跟隨
    提領九萬七千元後返回該ＫＴＶ包廂，加上丁○○身上之三千元，湊足十萬元交
    付丙○○等人，並再於同年三月十六日凌晨三時五十六分許，聯絡其同學蔡明昌
    前來交付九萬元後，丁○○、甲○○始於同日六時許獲釋。
二、案經丁○○告訴及台中巿警察局第四分局報請臺灣臺中地方法院檢察署檢察官偵
    查起訴。
    理  由
一、被告丙○○經本院訊問後，雖不否認他是長軒公司負責人，因該公司財務困難，
    曾於九十一年一月間某日委託告訴人代向土銀西台中分行申辦貸款三千萬元，且
    於同年二月間陸續交付三萬元、五萬元、六萬元、五萬二千元之支票四張及現金
    六萬二千六百元等申貸所需相關費用予告訴人丁○○；惟矢口否認右開犯行，辯
    稱：告訴人始終未將該公司申貸案交付銀行辦理，且避不見面，他因而與一位馮
    姓友人於九十一年三月十五日上午至某工地與告訴人之妻商談解決之道，而經告
    訴人之妻聯繫告訴人後，約定告訴人應於當日晚間至他住處洽談，當晚告訴人即
    與其妻舅甲○○一同前去，惟告訴人甫進門即表示這是一場騙局，並掏出玩具手
    槍一支威脅他不得報警，他乘機欲奪下槍枝時，槍枝落地裂解開來，告訴人見事
    遭拆穿，才同意立下和解書，然並無給付任何金錢給他，隨即離開他住處，他不
    久後也離家外出；其間絕無檢察官所指糾人妨害告訴人自由或傷害等犯行云云。
    經查：
    (一)本件證人乙○○、甲○○、蔡明昌及台中縣警察局烏日分局警員藍瀛興等人於
      偵查中向檢察官所為之陳述，本院核無顯不可信之情況，均得為證據，先予敘
      明。
    (二)右開事實業據告訴人丁○○於警詢、偵訊及本院審理時指訴明確，核與證人即
      告訴人之妻乙○○、其妻舅甲○○、蔡明昌及台中縣警察局烏日分局警員藍瀛
      興等人於檢察官偵訊時所供述之情節相符；並有證人乙○○於九十一年三月十
      五日上午之報警紀錄、同日二十三時三十分許之報警紀錄、博川醫院之診斷證
      明書、臺灣土地銀行烏日分行九十一年五月二十二日烏存字第九一０００五二
      號函所檢送丁○○帳戶於九十一年三月之交易明細資料、彰化銀行北港分行九
      十一年十二月二十日彰北港字第二三七五－一號函所檢送蔡明昌活期儲蓄存款
      帳戶於九十一年三月間之交易往來明細表、告訴人於九十一年三月十五日所立
      具之和解書一件、證人乙○○所持行動電話0000000000號、證人蔡
      明昌所持行動電話0000000000號、告訴人所持行動電話00000
      00000號、證人甲○○所持行動電話0000000000號等於同年三
      月十五日、十六日通聯紀錄各一份附卷可資佐證。
    (三)又證人乙○○、甲○○、蔡明昌等於檢察官偵訊時，均已詳為證述告訴人及甲○○確遭被告夥同其他不詳成年男子從台中市南屯區○○○○路一二０巷附近
      非法剝奪行動自由至該ＫＴＶ之包廂內，當時告訴人有受傷流血等情節；再參
      看前開博川醫院之診斷證明書、告訴人與蔡明昌帳戶之交易明細表及告訴人所
      出具之和解書後；已足可斷定被告確有前開共同非法剝奪他人行動自由之行為
      。被告對於上開不利之證據方法，未能作出合理之解釋；一味地辯解他僅有與
      告訴人在家中商談，只取得告訴人自願給與之和解書一件，未獲交付任何金錢
      云云，即難信屬事實。
    (四)關於長軒公司急需舒困，而於九十一年一月間委託告訴人向土銀西台中分行申
      辦三千萬元貸款，被告因而於同年二月間陸續交付三萬元、五萬元、六萬元、
      五萬二千元之支票四張及現金六萬二千六百元等申貸所需相關費用予告訴人丁○○等事實，業據被告供承無誤，並經告訴人肯認屬實，且有上開支票影本四
      紙、付款簽收簿影本一件在卷可證。另被告提出告訴，指稱告訴人涉嫌詐欺取
      財部分，業經檢察官不起訴處分確定，也有此件不起訴處分書存卷足參。從上
      開情節觀諸被告前開共同非法剝奪他人行動自由之行為，顯見其目的乃因認遭
      告訴人所欺，為取回已支付給告訴人之申貸相關費用，而藉非法剝奪其行動自
      由，使告訴人行無義務之事，立下願賠償長軒公司之和解書一紙及當場給付十
      九萬元。
    (五)綜合前述，本件事證已經明確，被告與該五名不詳身分之成年男子共同以非法
      方法剝奪他人行動自由之犯行，足可認定。
二、按刑法第三百零二條第一項及第三百零四條第一項之罪，其所保護之法益均為被
    害人之自由，而私行拘禁，仍不外以強暴、脅迫為手段，其罪質本屬相同，惟第
    三百零二條第一項之法定刑，既較第三百零四條第一項為重，則以私行拘禁之方
    法妨害人自由，縱其目的在使人行無義務之事，或妨害人行使權利，仍應逕依第
    三百零二條第一項論罪，並無適用第三百零四條第一項之餘地（參酌最高法院二
    十九年上字第三七五七號判例意旨）。次按刑法第三百零二條之妨害自由罪，原
    包括私禁及以其他非法方法剝奪人之行動自由而言，所謂非法方法，當包括強暴
    脅迫等情事在內。上訴人以水果刀強押周女上其駕駛之自用轎車，剝奪其行動自
    由，並將車駛向屏東縣萬丹公墓途中，周女要求迴車，並表示如不迴車，即跳車
    云云，上訴人於妨害自由行為繼續中，嚇稱如跳車即予輾死等語，自屬包含於妨
    害周女行動自由之同一意念之中。縱其所為，合於刑法第三百零五條恐嚇危害安
    全之情形，仍應視為剝奪行動自由之部分行為，原判決認所犯低度之恐嚇危害安
    全罪，為高度之剝奪行動自由罪所吸收，其法律見解，不無可議（參酌最高法院
    七十四年台上字第三四０四號判例意旨）。故核被告丙○○所為，係犯刑法第三
    百零二條第一項之非法剝奪他人行動自由罪、第二百七十七條第一項之傷害罪；
    而不包括檢察官所指刑法第三百零四條第一項之強制罪、第三百零五條之恐嚇危
    害安全罪。被告與該五名身分不詳之成年男子間，就上開所犯二罪，具有犯意聯
    絡及行為分擔，為共同正犯。又被告共同以一行為同時非法剝奪告訴人及甲○○
    之行動自由，構成同種想像競合犯，依刑法第五十五條前段，應僅論以一罪。再
    者，被告所犯非法剝奪他人行動自由及普通傷害等二罪間，具有方法、目的之牽
    連關係，構成牽連犯，依刑法第五十五條後段，應從較重之非法剝奪他人行動自
    由一罪處斷。爰審酌被告使用粗暴之手段妨害他人自由，犯後態度也不佳，檢察
    官因而求處重刑，確實言之成理；惟本院考量告訴人收受被告前開所交付之支票
    時，以「劉宏勉」之名自居，並簽下非本人之身分證號碼（見九十一年度偵字第
    一０三一九號卷第二一、二三頁），此項行為確足使人於發現實情後心生疑竇，
    且在為長軒公司辦理貸款之過程中，已陸續收取被告所交付之費用，卻未及時使
    資訊透明，向被告釋疑未能辦得貸款之理由，被告所以認遭詐欺取財，失去理智
    ，而有不當犯行，固不可取，但究非惡性重大之人，乃再衡平雙方利害關係，並
    斟酌被告犯罪之目的、動機、手段、方法及所得等一切情狀後，量處如主文所示
    之刑，並諭知如易科罰金之折算標準。
據上論斷，應依刑事訴訟法第二百九十九條第一項前段，刑法第二十八條、第二百七
十七條第一項、第三百零二條第一項、第五十五條、第四十一條第一項前段，罰金罰
鍰提高標準條例第一條前段、第二條，判決如主文。
中      華      民      國      九十三      年    四    月    二十八    日
                                        審判長法  官  吳進發
                          法  官  唐敏寶
                                              法  官  莊深淵
右正本證明與原本無異。
如不服本判決，應於送達後十日內向本院提出上訴狀（須附繕本），上訴於台灣高等
法院台中分院。
                                              書記官
中      華      民      國      九十三      年    四    月    二十八    日
附錄論罪科刑法條
刑法第三百零二條第一項：
私行拘禁或以其他非法方法，剝奪人之行動自由者，處五年以下有期徒刑、拘役或三
百元以下罰金。
刑法第二百七十七條第一項：
傷害人之身體或健康者，處三年以下有期徒刑、拘役或一千元以下罰金。
